【裁判字號】    92,上訴,1181
【裁判日期】    920612
【裁判案由】    殺人
【裁判全文】
臺灣高等法院刑事判決                          九十二年度上訴字第一一八一號
    上  訴  人  臺灣臺北地方法院檢察署檢察官
    上  訴  人
    即  被  告  丙○○
    選任辯護人  許巍騰律師
                李怡卿律師
右上訴人等因被告殺人案件，不服臺灣台北地方法院九十一年度重訴字第二六號，中
華民國九十二年三月十八日第一審判決（起訴案號：臺灣台北地方法院檢察署九十一
年度偵字第二０四０七號），提起上訴，本院判決如左：
    主  文
上訴駁回。
    事  實
一、丙○○與游惠玉原為男女朋友關係，民國九十一年九月二十九日晚間二十二時五
    十分許（起訴書誤認為二十三時許），丙○○因游惠玉要求分手，為求挽回，即
    騎乘ＰＮＪ─三八五號機車至台北市○○路三八七巷二一號五樓游惠玉友人王惟
    倫住處樓下，以電話及按門鈴要求與游惠玉會面。適王惟倫友人吳政謙、詹和璁
    亦在王惟倫住處，游惠玉乃交待二人下樓察看時，如見到丙○○，即告知游惠玉
    未在樓上，吳政謙、詹和璁下樓後，果見丙○○在樓下徘徊，二人遂要求丙○○
    離去，為丙○○拒絕，三人因此發生爭執，丙○○一時氣憤，明知以尖刀刺向他
    人胸部，將導致死亡結果，竟基於殺人犯意，從機車置物箱內取出其兄徐文國所
    有之生魚片刀一把（刀刃長二十六公分、寬二公分），轉身朝吳政謙前胸部（胸
    骨柄三分之一處距足跟一三二公分）之人體要害處猛刺一刀，刺穿吳政謙右心室
    外緣、右肺葉下緣、創徑長度五公分止於右胸壁背側第十胸椎旁（起訴書誤認吳
    政謙被刺位置在台北市○○街七三巷二七弄一號前）。吳政謙遭刺傷後，與詹和
    璁反身逃走，丙○○猶追趕五至十公尺處，始轉身走回機車處騎車離去。吳政謙
    、詹和璁逃至三十餘公尺外之台北市○○街七三巷二七弄一號前，因吳政謙所受
    前胸部穿刺傷造成心包出血二百五十毫升、右側胸腔內出血五百毫升，致產生失
    血性休克倒地，詹和璁旋將吳政謙送往西園醫院救治（後轉送慶生醫院）。經不
    詳之人報警後，台北市政府警察局萬華分局東園街派出所警員莊世昌前來西園醫
    院調查，詹和璁即告知莊世昌殺傷吳政謙之人係游惠玉之友人，莊世昌乃以電話
    通知游惠玉至東園街派出所說明。游惠玉到達時，告知東園街派出所主管乙○○
    殺傷吳政謙之人係丙○○。同日晚間二十三時五十分許，丙○○始至台北市政府
    警察局萬華分局東園街派出所投案，並經警扣得行兇所用之生魚片刀一把。惟吳
    政謙仍於翌日（九十一年九月三十日）凌晨零時五十分許，因所受前胸部穿刺傷
    造成心包填塞、失血性休克不治死亡。
二、案經吳政謙之父甲○○訴由臺北市政府警察局萬華分局報請臺灣臺北地方法院檢
    察署檢察官偵查起訴。
    理  由
一、訊據被告即上訴人丙○○坦承於上開時地，因與吳政謙、詹和璁發生爭執，即從
    機車置物箱內取出扣案生魚片刀，刺向被害人吳政謙胸部，致被害人傷重送醫不
    治死亡等情，核與告訴人甲○○指訴情節相符，並經證人詹和璁證述明確，復有
    生魚片刀一把扣案可證。而被害人遭被告刺傷胸部後，因胸部刀器穿刺傷，引起
    心包填塞與失血性休克，不治死亡，亦經台灣台北地方法院檢察署檢察官與法醫
    相驗、解剖屬實，製有勘驗筆錄、相驗屍體證明書、驗斷書各一件在卷為憑。再
    經送請法務部法醫研究所就被害人之死因鑑定結果為：死者之前胸部胸骨柄三分
    之一處距足跟一三二公分，有一處穿刺刀傷，單刃右上向左下十一點至五點方向
    ，傷口長四公分，寬０．二公分，深度穿透胸骨進入胸腔，左前臂兩側各一處鈍
    器切割傷，約略平行手臂長軸線，內側十公分長，外側五公分長，寬０．二公分
    ，深二．五公分，到達前臂肌肉束間但未切斷脈管及神經，胸前體表穿刺傷貫穿
    胸骨進入縱隔腔，刺過心包，心包出血二五０毫升，右心室外側緣遭切開，傷口
    五公分，創徑由心包右側穿出繼續前行，刺穿右胸壁背側第十胸椎旁，右側胸腔
    出血五００毫升；死者身上發現三處刀傷，其中前胸一處為穿刺傷，左手前臂兩
    處為切割傷，由於穿刺傷只有一處，而手臂切割傷可能係分別在刺入和拔出兩過
    程中遭刀刃劃傷，因此只刺一刀有可能形成死者身上之傷痕所見；死者死亡原因
    係胸部刀器穿刺傷引起心包填塞與失血性休克致死，死亡方式為他殺等語，有法
    務部法醫研究所九十一年十一月十二日（九一）法醫所醫鑑字第一四０八號鑑定
    書在卷可考。被害人確遭被告以扣案之生魚片刀刺傷胸部傷重死亡之事實，堪以
    認定。
二、雖被告矢口否認有殺人犯行，辯稱：當時與吳政謙、詹和璁發生口角，吳政謙、
    詹和璁一直以髒話辱罵，並揚言毆打，乃欲騎車離去，而於打開置物箱拿取安全
    帽時，吳政謙竟衝靠身旁，並欲揮拳毆打，遂拿取置物箱內之生魚片刀，揮向吳
    政謙一刀，不慎誤傷吳政謙後，隨即騎乘機車離開，並非出於殺人犯意等語。惟
    扣案之生魚片刀，刀型尖端呈尖銳狀，刀刃部分長二十六公分、寬二公分，刀刃
    銳利，業經原審勘驗屬實，並有照片六幀存卷可憑。而人體胸部內有心臟、肺臟
    等重要器官，以該生魚片刀朝人體胸部要害刺去，將使人發生死亡結果，乃眾所
    皆知之事。被告竟仍以扣案之生魚片刀刺向被害人身體前胸，已見被告有使被害
    人死亡之故意。再被告持刀刺向被害人胸部後，依卷附法務部法醫研究所鑑定書
    所示：被害人前胸部在胸骨柄三分之一處距足跟一三二公分，有一處穿刺刀傷，
    單刃右上向左下十一點至五點方向，傷口長四公分，寬０．二公分，深度穿透胸
    骨進入胸腔，左前臂兩側各一處鈍器切割傷，約略平行手臂長軸線，內側十公分
    長，外側五公分長，寬０．二公分，深二．五公分，到達前臂肌肉束間但未切斷
    脈管及神經，胸前體表穿刺傷貫穿胸骨進入縱隔腔，刺過心包，心包出血二五０
    毫升，右心室外側緣遭切開，傷口五公分，創徑由心包右側穿出繼續前行，刺穿
    右左肺葉下緣、創徑止於右胸壁背側第十胸椎旁，顯見被告用力兇猛。另被害人
    遭被告刺中受傷後，與詹和璁反身逃走時，被告猶自後追出數步，已據證人詹和
    璁結證屬實（見偵查卷第十二頁背面、原審卷第四十九頁至第五十五頁）。被告
    於警詢、偵查初訊亦坦承：「我拿我摩托車行李箱內預藏的尖刀，轉身就向最靠
    近我的吳政謙身上刺一刀，然後他們兩人轉身跑掉，我向他們追了幾步後，我就
    轉身騎摩托車走了」、「我因一時氣憤，便持刀刺向身材較高之男子（即被害人
    吳政謙），只刺一刀後，死者就轉身逃跑了，之後還追跑五至十公尺之後騎機車
    離開」（見相驗卷第五六頁背面、第五七頁）被告刺向被害人胸部後，見被害人
    受傷逃走，猶欲自後追殺，顯見被告確有殺人犯意無疑。又被告自承身高為一百
    六十二公分，被害人則身高達一百八十二公分，被害人前胸部胸骨柄三分之一處
    距足跟一三二公分一處穿刺刀傷，單刃右上向左下十一點至五點方向，傷口長四
    公分，寬０．二公分，深度穿透胸骨進入胸腔，左前臂兩側各一處鈍器切割傷，
    倘被告如僅係揮刀劃傷被害人，被害人胸部刀傷不可能深及胸骨至心臟部位達五
    公分，足見被告應係持扣案之生魚片刀向上刺向被害人至灼。被告辯稱：僅係劃
    向被害人一刀，並無殺人犯意，委無可採。事證明確，被告殺人犯行堪以認定。
三、被告另辯稱：係委託大哥徐文國轉告游惠玉代向警方自首，符合自首要件等語。
    惟被告於警詢、偵查中均未指稱曾委託徐文國轉告游惠玉代向警局自首。而於偵
    查中亦自承騎車離開現場後，係經友人告知被害人傷勢嚴重，始至東園街派出所
    投案（見偵查卷第三一頁正面）。倘被告有委託他人自首，自不可能於警詢、偵
    查中隻字未提自首之事。再證人即東園街派出所警員莊世昌於原審證稱：在西園
    醫院時，撥電話請游惠玉至（東園街）派出所，游惠玉到派出所後，曾向派出所
    主管說兇手是誰，而主管叫我去調（丙○○）口卡，且說兇手等一下就來了（見
    原審卷第八十一頁至第八十三頁）。證人詹和璁於原審亦證稱：於西園醫院內告
    知莊警員兇手是證人游惠玉認識之人等語（見原審卷第五十六頁至第五十七頁）
    。證人游惠玉於警詢證稱：當時因吳政謙、詹和璁二人下樓許久，而外出查看，
    即見很多警察在現場，原本不知吳政謙受傷，案發後丙○○打電話跟我說，我朋
    友受傷，叫我至醫院看，因我不知在何醫院，故未前往，而至中華路丙○○大哥
    徐文國住處找丙○○，一到丙○○大哥就說丙○○等一下要到東園街派出所，此
    時派出所也打電話叫我至派出所，沒多久，丙○○自己一個人來（派出所），那
    時才知出事了等語（見相驗卷第七十三頁、第七十四頁）。及至原審亦明確證稱
    被告沒有委託我報案（見原審卷第九六頁）證人即東園街派出所主管乙○○於本
    院證稱：當天是莊世昌備勤，有接到通報說二十二時四十五分左右長泰街七十三
    巷路旁有人受傷，莊世昌警員趕過去時，因被害人已被送醫，所以沒有發現被害
    人，後來西園醫院有通報西園派出所該院有被殺的傷患，我請莊世昌先過去西園
    醫院，隨後我也趕去該醫院，我在西園醫院問送被害人就醫的詹和璁被害人遭何
    人所殺，他說他不知道兇手的名字，只知道兇手是游惠玉以前的男朋友，當時因
    游惠玉沒在西園醫院，後來打電話請游惠玉過來東園派出所，游惠玉由丙○○的
    二哥丁○○開車載送到東園派出所時先遇到我，我問她你以前的男朋友是誰，她
    說是丙○○，並說丙○○有向她說，他要到派出所來，我問丙○○的住址，但她
    只知道丙○○家住民和街，不知住哪裡，但有他家的電話，我就直接打電話到丙
    ○○家裡，查丙○○的年籍資料，電話是丙○○母親接的，我問她你家裡有無丙
    ○○這個人，她母親說有，但他不在家；後來約晚上十一點半左右丙○○來到派
    出所門口，在此之前沒有人告訴我們，丙○○要來自首，當時游惠玉也沒有說丙
    ○○要她先代至派出所自首，游惠玉到東園派出所是我們打電話通知她才來等語
    （見本院九十二年五月二十二日審理筆錄）。依證人莊世昌、詹和璁、游惠玉及
    乙○○上開所稱，警員莊世昌前去西園醫院時，詹和璁即告知警員兇手為游惠玉
    以前男友，警員乃以電話請游惠玉前來東園派出所，迨游惠玉至東園派出所時，
    主管乙○○先行詢問游惠玉前男友姓名，游惠玉即告稱是丙○○，並表示丙○○
    亦將前來派出所，此時警員已能確知行兇之人為被告，游惠玉亦未於警局中陳稱
    受被告或被告之兄徐文國囑託代為自首。再倘被告係委託徐文國代為自首，徐文
    國亦無再輾轉委由游惠玉代為自首之必要。尤以游惠玉當時係由丁○○駕車載至
    東園派出所，丁○○竟未出面代為自首，亦與常情有違。況被告向游惠玉表示將
    隨後前往東園派出所，被告是否果真前去，並於警局自首犯罪復接受裁判，尚屬
    未定之事。游惠玉向警員乙○○指稱被告亦將前來派出所，亦與自首要件不符。
    足見游惠玉並無受被告或徐文國轉託代向警局自首之事，且警員乙○○於東園派
    出所詢問游惠玉，並查知兇手為被告後，被告始至派出所投案，自與自首要件不
    合。證人游惠玉於原審改稱：接到徐文國告知被告要前往警局自首後，始接到警
    員電話叫我到派出所，一到派出所，我就告訴警員被告等一下就會來自首等語。
    及證人徐文國於原審證稱：游惠玉來時，我告訴他丙○○要去派出所自首，叫他
    先跟警員講，丙○○等一下會到等語，均係迴護被告之詞，不足採信。被告辯稱
    構成自首，委無可採。
四、核被告所為，係犯刑法第二百七十一條第一項之殺人罪。原審調查結果，適用刑
    法第二百七十一條第一項規定，同時審酌被告因一時細故爭執，即下手殺害被害
    人，嚴重打擊被害人家屬，並參酌被告平日無不良素行、犯罪時尚在就學中，犯
    後主動向警方投案，並已與被害人家屬達成民事和解（詳卷附台北市萬華區調解
    委員會九二年民調字第一００號調解書影本一件）等一切情狀，量處有期徒刑十
    二年，並以被告犯罪之性質，有褫奪公權之必要，並依刑法第三十七條第二項宣
    告褫奪公權六年。扣案之生魚片刀一把，雖供犯罪所用之物，然非被告所有，故
    不為沒收之諭知。認事用法，核無違誤，量刑亦稱妥適。
五、公訴人上訴意旨以：被告持以殺害被害人之扣案兇刀，係被告前往案發地點欲接
    游女離開不獲後，始返家取得該把兇刀，並將之放置於機車置物箱中一情，迭據
    被告於警訊、偵查及原審坦承不諱，且該兇刀刀刃銳利，並有原審勘驗筆錄及照
    片六紙在卷可稽，顯見被告於案發當晚，係預謀犯罪，始會將兇刀預藏於機車置
    物箱內安全帽之下，此部份原審於判決內卻漏未勾稽。再被害人與被告素不相識
    ，僅係受游女之託，請被告離去，竟遭被告殺害，被告事先預藏兇刀，並猛刺被
    害人要害，刀刃穿透胸骨直達右肺下葉內緣，惡性可謂重大；被告犯罪後仍飾詞
    狡辯，誣指被害人苦苦相逼，始揮刀阻止，亦無追趕被害人，顯見被告毫無悔意
    ，原審僅判處被告有期徒刑十二年，量刑顯屬過輕，自難認妥適等語。惟本件案
    發時，被告與被害人本素不相識，被告並係前往找尋游惠玉，自不可能預見被害
    人必在現場。被告縱有備置扣案生魚片刀，衡情應係於到場時，因與被害人發生
    爭執，始臨時起意殺害被害人。再被告僅因與被害人發生細故爭執，即持刀刺殺
    被害人，致被害人死亡，使被害人家庭深受打擊，所生危害固屬重大。惟被告於
    案發後，即自行至東園派出所投案，雖與自首要件不符，然亦能自動接受裁判，
    對於犯罪情節，除辯稱並無殺人故意外，餘均能坦承不諱，犯後亦與被害人家屬
    達成民事和解，態度尚稱良好。本院認量處被告有期徒刑十二年，並無輕縱。足
    見本件公訴人上訴，指摘原審量刑過輕；及被告上訴，否認有殺人犯行，並構成
    自首，同時指摘原審量刑過重，均無理由，應予駁回。
據上論斷，應依刑事訴訟法第三百六十八條，判決如主文。
本案經檢察官李金定到庭執行職務
中      華      民      國    九十二    年      六      月    十  二    日
                              臺灣高等法院刑事第十四庭
                                  審判長法  官  陳  祐  輔
                                        法  官  洪  昌  宏
                                        法  官  陳  國  文
右正本證明與原本無異。
如不服本判決，應於收受送達後十日內向本院提出上訴書狀，其未敘述上訴之理由者
並得於提起上訴後十日內向本院補提理由書（均須按他造當事人之人數附繕本）。
                                        書記官  蔡  棟  樑
中      華      民      國    九十二    年      六      月    十  二    日
附錄：本案論罪科刑法條全文
刑法第二百七十一條第一項：
殺人者，處死刑、無期徒刑或十年以上有徒刑。


司法院資訊處製作；財團法人民間司法改革基金會備份。
